【裁判字號】    95,婚,337
【裁判日期】    950504
【裁判案由】    離婚
【裁判全文】
臺灣板橋地方法院民事判決               95年度婚字第337號
原      告  甲○○
訴訟代理人  賴玉梅律師
            周福珊律師
            王嘉斌律師
被      告  乙○○
上列當事人間請求離婚等事件，本院於95年4 月20日言詞辯論終
結，判決如下：
    主    文
准原告與被告離婚。
訴訟費用由被告負擔。
    事實及理由
一、原告主張：兩造於民國88年9 月17日結婚，婚後共同住在台
    北縣樹林市○○街95號，原告在ＰＣ板工廠做事，當時正值
    九二一地震過後，白天停電，夜間始供電，所以原告必須夜
    間去工廠工作且工作時間長達14小時；詎被告婚後不僅不願
    工作，且每天在家睡覺睡至早上11點或12點才起床，原告的
    母親出於關心而至家中探視被告，被告竟對原告的母親說「
    我是新娘子，為什麼要工作」；原告希望被告能趁年輕時出
    去上班，與原告一起賺錢，這樣存錢比較快，而且被告能賺
    自己的零用錢，原告亦表示要為被告介紹工作，但是被告竟
    回說「我不必工作，你要養我」；被告不願出去工作，在家
    生活懶散，在家只是看電視及睡覺，不願做事，原告的弟媳
    去煮飯，原告請被告去幫忙煮飯，被告不願意而回說「她做
    就好了，為何要我做」；被告還會去原告的弟媳房間及原告
    妹妹的書房內亂翻東西，原告的家人根本沒有挑剔被告；兩
    造婚後僅共同生活一個月左右，期間因為被告每天都擺臭臉
    孔，所以原告很難有興趣與被告做夫妻的性行為，剛開始原
    告企圖要與被告建立親密關係而撫摸被告，被告竟擺臭臉給
    原告看，所以原告就停止親蜜關係，此後兩造一直沒有發生
    任何親蜜關係；被告於婚後一個月即88年10月21日逕自離家
    出走，迄今未再返家共同生活，原告曾於88年12月10日向法
    院訴請被告應履行同居義務，兩造在法院達成和解筆錄，被
    告同意回家履行同居，但和解成立後被告仍拒絕返家，期間
    原告曾於93年11月16日以存證信函通知被告應履行同居義務
    ，被告卻置之不理，原告又於94年3 月4 日向台北縣樹林市
    調解委員會聲請調解，雙方經協議後仍無法達成調解，有調
    解不成立書可證，被告始終不願返家共同生活。為此原告依
    民法第1052條第1 項第5 款及同條第2 項規定訴請判決離婚
    ，只要其中一項有理由即請求擇一判決准為離婚（為選擇合
    併之訴訟）等語。並聲明：准原告與被告離婚。
二、被告抗辯：兩造婚後住在台北縣樹林市○○街95號，被告於
    88年10月21日就搬回娘家，因為兩造都無法溝通，原告對被
    告愛理不理，原告都不告訴被告關於原告的身心理狀況，因
    為結婚後兩造共同生活的一個月期間都無任何性關係，夫妻
    關係有名無實，原告更對被告百般挑剔，被告感覺很不好受
    ，例如原告會說他們家沒有用洗衣機洗衣服的習慣，連被告
    泡茶時原告都說他們家沒有泡茶的習慣，婆婆也會到兩造房
    間翻東西，然後再對原告說些話，原告經常對被告說「我們
    家沒有這樣，我們家沒有那樣」，挑剔被告的諸多行為，原
    告亦不願與被告說話，共同生活期間，甚至夫妻的擁抱關係
    都沒有，原告剛開始有一次曾主動要建立親密關係，但只有
    撫摸被告而己，沒有繼續發生實際性關係，後來原告就沒有
    再要建立親密關係的行為，所以兩造一起生活期間都沒有任
    何親密行為；兩造婚姻是長輩介紹的，兩造在共同生活的一
    個月期間，被告經常偷偷流眼淚，因為被告是晚婚，如果夫
    妻沒問題，被告亦不可能婚後一個月就離家，婆婆雖然表面
    上說要幫被告，實際上都沒有；被告沒有亂翻原告家人的東
    西，被告只是有一次因為下雨，被告去把衣服收起來，然後
    把衣服放在原告的弟媳房門口，原告的弟媳根本很少煮飯，
    幾乎都是被告在煮，每天被告都是早上就起來打掃屋內，然
    后再去婆婆家，並沒有睡到中午；婚後原告也會擺臭臉給被
    告看，所以被告也擺臭臉給原告看；原告前向法院訴請被告
    應履行同居，經法院調解後，被告同意履行同居義務，但實
    際上原告不願被告回家去，兩造分居以來，原告一直想要離
    婚，連電話中也是在談離婚，所有的兩造溝通都是談離婚，
    原告一直不願被告回去，原告後來於89年間向法院主張被告
    惡意遺棄原告而請求判決離婚，經法院認定兩造欠缺溝通而
    非被告惡意遺棄原告，所以法院以89年度婚字第557 號判決
    駁回原告的離婚請求；如果被告現在回去也沒有好日子過，
    所以被告現在也只好同意離婚，如果原告願意賠償被告這六
    年來的生活費即新台幣（以下同）80萬元，被告就願意簽字
    離婚，因為兩造分居以來，被告心情不佳，所以被告一直沒
    有出去工作，被告一直住娘家，由被告的父母及姐妹提供金
    錢給被告使用，被告的健保費用亦是姐妹為被告繳納，被告
    因為多年沒工作，所以連自己的健保費也繳不起；被告結婚
    以前曾經有工作，是在早餐店做了七、八年，後來被告感覺
    倦怠就休息一年未工作，然后就經由長輩的介紹而與原告結
    婚，婚後被告不是不想工作，只是才剛結婚，被告想要適應
    新環境以後再說，但是兩造婚後關係不佳，所以被告心情不
    好而到現在都沒有再出去工作等語。並聲明：駁回原告之訴
    。
三、兩造為夫妻關係現仍存續中，有原告提出之戶籍謄本1 份在
    卷可稽。
四、原告主張兩造婚後僅共同生活一個月，期間被告不出去工作
    ，在家睡覺及看電視而不做家事，每天擺臭臉給原告看，致
    兩造未曾有任何性生活關係，被告於婚後一個月即搬回娘家
    居住，兩造分居至今已六年多之事實，業據原告提出本院89
    年度婚字第46號和解筆錄影本1 件、存證信函影本1 件、台
    北縣樹林市調解委員會調解不成立證明書影本1 件等為證。
    被告到庭亦承認婚後兩造相處不睦、彼此互擺臭臉給對方看
    、無任何夫妻性關係，被告無法忍受而於婚後一個月即返回
    娘家居住，兩造分居至今已六年多等情。
    經查，證人即原告之父親林秀雄到庭證稱：「被告住我家只
    有33天就回去娘家；結婚後沒幾天，被告早上吃飽後就回去
    娘家，直到晚上10點多才回家，我們是覺得沒關係，因為我
    們體諒被告是剛到新環境；後來有一次被告回娘家7 、8 天
    都沒有回來，被告說是在娘家醫病，我有到醫院幫被告付醫
    藥費，我當時認為被告也可以回我家靜養及在我家附近醫院
    看病。被告離家後，我們打電話過去被告娘家和被告談，被
    告都說沒空；還有一次被告打電話跟我們說她不回來，並說
    她當時在南部，我後來晚上就去被告娘家，被告的母親說被
    告不在家，我才去向警方申報被告失蹤，因為我怕我們有責
    任。被告離家后到現在都沒有任何電話聯絡，我們在91年只
    好請律師和被告溝通，被告對律師說要我們支付勞工最低薪
    資總共５０幾萬元給她，我回應要被告對於她的曠工負責，
    被告就沒有再回應，后來兩造去樹林市調解委員會，被告再
    度要求我們支付９０萬元才要回來，我們無法同意，因為我
    娶媳是要使家庭圓滿而不是要讓她來挑剔的」等語。
    又查，證人即被告之姐夫曹文榮到庭證稱：「被告回娘家後
    ，兩造都一直在打官司，原告堅持要離婚，后來被告因為去
    看病才發現她的健保費未付，被告才知道原告沒有幫被告付
    健保費，原告每天打電話來都是來談離婚，所以被告無法回
    去履行同居，被告已經４０歲了，本來想回去，可是卻無法
    回去，是很無奈」等語。
    次查，原告於88年12月間向本院訴請被告應履行同居，兩造
    在法院成立和解，被告同意與原告同居，此有原告提出之本
    院89年度婚字第46號和解筆錄影本1 份在卷可參，並經本院
    調閱該卷宗核屬無誤。又原告於89年5 月間向本院主張被告
    一直不回家履行同居而惡意遺棄原告，主張依民法第1052條
    第1 項第5 款規定訴請判決離婚，經本院以89年度婚字第
    557 號判決駁回確定，該判決理由謂「兩造既於前案中達成
    和解，表明願共同居住生活，前嫌盡釋，原告基於夫妻情誼
    ，自當本於互信互諒之態度，與被告共同協商經營和諧的婚
    姻生活。蓋兩造既來自不同生長環境，生活習慣有差異，乃
    理所當然，難謂孰是孰非，或定當依循何人之生活模式始為
    正途。況兩造於結婚至被告離家，約一個多月時間，正值新
    婚蜜月期，不問係如被告所指從未發生性關係，或如原告所
    稱曾發生一次性關係，按諸一般經驗法則，均難免造成被告
    之疑慮。凡此種種均賴兩造於達成和解後，進步協調、溝通
    ，再次建立信賴基礎。詎原告於和解後，竟不與被告溝通，
    僅一味要求被告返家同居，甚於本院審理時表明『她如果有
    臉回來的話，我可以讓她回來』…『我現在已經不願意讓被
    告回來，我也認為被告不願意回來』…。則被告所辯：伊因
    兩造無法溝通而離家回母家居住，縱伊回去居住，勢必因原
    告不願與之溝通之情狀仍存，而受不了再次離家等語，應可
    採信。即經本院調查之結果認被告於簽立和解筆錄時，乃信
    賴原告有心與之重新共同經營婚姻生活，詎原告於被告表明
    願與之同住後，竟不與之溝通，置兩造無法共同生活之問題
    於不顧，顯無心再維繫兩造之婚姻，是本件兩造無法共同居
    住之原因，乃肇於原告不願溝通之態度，而非可歸責被告，
    被告不得謂非有不能同居之正當理由。從而，原告援引民法
    第一千零五十二條第一項第五款之規定請求准與被告離婚，
    即無理由，應予駁回。」等語，此有被告提出之該份判決書
    影本1份在卷可參，並經本院調閱該卷宗核屬無誤。
五、依上開調查，兩造結婚後僅共同生活一個月，期間原告要求
    被告出去工作賺錢並遵守原告家中的原有生活秩序，被告不
    願立即出去工作且無法適應原告家的生活秩序，兩造溝通不
    良而互擺臭臉色給對方看，致原告不願建立夫妻親蜜關係，
    因此兩造婚後未曾有任何性關係，被告在原告家中居住一個
    月後即因無法再忍受而離家出走，返回娘家居住至今，兩造
    因此分居六年多，期間未有任何良性互動，僅原告先後向法
    院提出履行同居及離婚訴訟，及聲請調解委員會進行調解，
    但均無結果，是以兩造婚後確實已因溝通不良而使婚姻發生
    重大破綻，且此重大破綻因兩造分居六年多而持續無法解決
    ，原告在本院審理過程堅持不願再維持婚姻，被告亦表示願
    意放棄婚姻，是以兩造婚姻確實已達到民法第1052條第2 項
    規定之難以維持婚姻之重大事由；本院審酌前開調查認為兩
    造婚姻的重大破綻在於兩造均不願積極溝通觀念加以解決，
    是以兩造的可歸責性難分軒輊。
七、按有民法第一千零五十二條第一項以外之重大事由，難以維
    持婚姻者，夫妻無過失之一方得請求離婚，民法第一千零五
    十二條第二項定有明文。其目的在使夫妻請求裁判離婚之事
    由較富彈性。是夫妻間發生足使婚姻難以維持之重大事由者
    ，雖不符合該條第一項所列各款情形，亦無不准依該法條第
    二項訴請離婚之理。復按婚姻係以夫妻之共同生活為目的，
    配偶應互相協力保持其共同生活之圓滿、安全及幸福，因而
    夫妻應相互尊重以增進情感和諧及誠摯之相處，此為維持婚
    姻之基礎，若此基礎不復存在，致夫妻無法共同生活，無復
    合可能者，即應認有難以維持婚姻之重大事由存在。惟夫妻
    無法共同生活，長相廝守，其原因如性格、處事態度、交友
    情形、對於教養之態度等諸端，無法細究，婚姻破綻之發生
    ，往往無法偏執一端即可歸責於何者。
    從兩性關係而言，人們結婚的理由可能是因為愛情、或因為
    友伴、或免於孤寂、或因為性、或為生育兒女、或為經濟、
    或為安全考量、或視結婚為戀愛的最終結果。本案兩造結婚
    後，因兩造對於被告是否應外出工作賺錢、被告是否應遵守
    原告家的原本生活習慣而有不一致的觀念，因而影響兩造感
    情，致彼此夫妻有名無實，未曾有夫妻間的親蜜性關係，被
    告又率而離家出走，致兩造長期處於分居狀態，因兩造均已
    無法滿足在婚姻中之期待，兩造主觀上均已無繼續維持婚姻
    之意願，足見兩造間婚姻已生重大破綻，其情形已構成難以
    維持婚姻之重大事由。比較兩造可歸責性程度，係出於兩造
    觀念不同且均不願溝通，兩造均有過失且難分軒輊，因此兩
    造均可依民法第一千零五十二條第二項規定訴請離婚。
    從而，原告依該規定訴請判決離婚，依法即無不合，應予准
    許。
八、雖原告主張另有民法第一千零五十二條第一項第五款惡意遺
    棄事由訴請判決離婚云云，然原告已表明就其所主張離婚事
    由中，只要其中之一有理由，即請求本院擇一判決准予離婚
    ，因本院已依民法第一千零五十二條第二項規定准予離婚，
    是以就其他事由即無庸再予審認，附此說明。
九、訴訟費用負擔之依據：民事訴訟法第78條。
中    華    民    國    95    年    5     月    4     日
                                臺灣板橋地方法院家事法庭
                                    法  官    黃  惠  瑛
以上正本證明與原本無異
如對判決不服，應於收受判決後20日內向本院提出上訴狀（須按
他造人數附繕本並繳納上訴費用）
中   華    民    國     95    年    5     月     4    日
                                    書記官    楊  振  宗


司法院資訊處製作；財團法人民間司法改革基金會備份。
